【裁判字號】    95,台上,3077
【裁判日期】    950608
【裁判案由】    違反稅捐稽徵法
【裁判全文】
最高法院刑事判決            九十五年度台上字第三０七七號
    上  訴  人  甲○○
上列上訴人因違反稅捐稽徵法案件，不服台灣高等法院高雄分院
中華民國九十二年九月二十五日第二審判決（九十一年度上易字
第一四八八號，起訴案號：台灣高雄地方法院檢察署八十九年度
偵緝字第四九二號），提起上訴，本院判決如下：
    主  文
原判決撤銷，發回台灣高等法院高雄分院。
    理  由
本件原判決撤銷第一審諭知上訴人甲○○無罪之判決，改判論處
上訴人共同連續依法受託代他人處理會計事務之人員利用不正當
方法，致使會計事項發生不實之結果罪刑（累犯，處有期徒刑二
年）；固非無見。
惟查：一、原判決事實認定鄭水吉（另案審理）係金皇家大舞廳
副總經理，受託代金皇家大舞廳、金蒂大舞廳股份有限公司（下
稱金蒂大舞廳）處理會計事務之人員；上訴人係金皇家大舞廳總
務人員。二人基於共同幫助上開二家舞廳逃漏稅捐及使會計事項
發生不實結果之概括犯意，於民國八十七年三月九日以上訴人為
負責人向高雄市政府建設局申請虛設「綠坊企業行」，再與多家
發卡銀行簽訂為特約商店，取得刷卡機六台、空白簽帳單將之交
予上開二家舞廳，供前往該舞廳消費之顧客刷卡簽帳消費。嗣由
刷卡銀行將刷卡金額匯入鄭水吉指定之王素芬帳戶內，鄭水吉於
自行扣除百分之六至百分之八不等之報酬，將餘款項交付上開二
家舞廳，供不知情之會計人員作帳，致使會計事項因不正當方法
，發生不實之結果，藉以幫助上開二家舞廳逃漏營利所得稅達新
台幣（下同）二百八十七萬二千零九十七元，並足以生損害於聯
合信用卡中心、發卡銀行對評估撥款風險之正確性及稅捐機關核
課稅捐之正確性等情。於理由欄六、說明：「核被告所為，係犯
稅捐稽徵法第四十三條第一項之幫助他人逃漏稅捐罪及商業會計
法第七十一條第五款之利用不正當方法，致使會計事項發生不實
之結果罪。……被告雖非會計人員，然其與具有受託處理會計事
務身分之鄭水吉共犯商業會計法第七十一條第五項之罪，依刑法
第三十一條第一項之規定，仍應成立共同正犯」（原判決正本第
七頁）。但原判決於理由欄五、僅載謂：「被告將『綠坊企業行
』之刷卡機供金皇家、金蒂大舞廳之顧客消費刷卡，其刷卡之款
項，先行入鄭水吉之同居女友王素芬在彰化銀行東高雄分行所
申設帳號00000000000000帳戶內，王素芬再自其
帳戶內提領刷卡款項交給鄭水吉，鄭水吉自行扣除百分之六至百
分之八不等之報酬後，鄭水吉再與上開舞廳會計人員拆帳，嗣再
與甲○○拆帳等情，復據證人王素芬、馬銀穗及同案被告鄭水吉
分別於鄭水吉另案偵查中證述明確」（原判決正本第六頁至第七
頁），而對於原判決事實認定「鄭水吉係金皇家大舞廳副總經理
，受託代金皇家大舞廳、金蒂大舞廳，處理會計事務之人員」，
及「鄭水吉於自行扣除百分之六至百分之八不等之報酬，將餘款
項交付上開二家舞廳，供不知情之會計人員作帳，致使會計事項
因不正當方法，發生不實之結果」等，與上訴人應否成立商業會
計法第七十一條第五款罪名之構成要件事實，原判決並未說明其
認定所憑之證據及理由，自有判決理由不備之違誤。二、本件檢
察官起訴係指上訴人意圖為自己不法之所有及幫助他人逃漏稅捐
之犯意，虛設「綠坊企業行」後與多家發卡銀行簽訂為特約商店
，取得刷卡機六台、空白簽帳單將之交予上開二家舞廳，供前往
該舞廳消費之顧客刷卡消費，製成不實之消費簽單，向聯合信用
卡中心及發卡銀行請款，使上開二家舞廳逃漏上開稅款等情，因
認上訴人所為係牽連犯刑法第二百十六條、第二百十五條、第三
百三十九條第一項、稅捐稽徵法第四十三條第一項罪嫌。原審於
審判期日審判長亦依起訴書上開所載犯罪事實訊問上訴人，此有
審判筆錄可稽（原審卷第一四二頁至第一四三頁），即原審於審
判期日並未對於其事實認定之「鄭水吉係金皇家大舞廳副總經理
，受託代金皇家大舞廳、金蒂大舞廳，處理會計事務之人員，上
訴人係金皇家大舞廳總務人員。二人基於共同幫助上開二家舞廳
逃漏稅捐及使會計事項發生不實結果之概括犯意」，及「鄭水吉
於自行扣除百分之六至百分之八不等之報酬，將餘款項交付上開
二家舞廳，供不知情之會計人員作帳，致使會計事項因不正當方
法，發生不實之結果」等事實為訊問，即於判決書逕為上開認定
，其所踐行之訴訟程序已難謂合法，且本件起訴書之犯罪事實欄
均未敘及鄭水吉參與本犯行，亦未敘及有關違反商業會計法部分
，能否謂與原判決認定之犯罪基本事實同一？則原判決關於上訴
人涉犯商業會計法部分，如何與上訴人被訴部分有牽連關係，為
起訴效力所及而得併為審理？原判決未於理由內詳為說明，竟於
理由欄六、說明：「公訴人認被告係犯刑法第二百十六條、第二
百十五條之行使業務上登載不實文書罪，起訴法條尚有未洽，惟
起訴之基本事實同一，本院自得變更起訴法條予以審判。」（原
判決正本第七頁），亦有可議。綜上，應認原判決有撤銷發回之
原因。原判決其他有裁判上一罪關係部分，基於審判不可分原則
，應一併發回。
據上論結，應依刑事訴訟法第三百九十七條、第四百零一條，判
決如主文。
中    華    民    國  九十五  年    六    月    八    日
                      最高法院刑事第十二庭
                          審判長法官  林  永  茂
                                法官  洪  文  章
                                法官  蘇  振  堂
                                法官  蕭  仰  歸
                                法官  何  菁  莪
      本件正本證明與原本無異
                                      書  記  官
中    華    民    國  九十五  年    六    月   十四   日
                                                      Ｅ


司法院資訊處製作；財團法人民間司法改革基金會備份。
